臺灣橋頭地方法院刑事判決　
                                   111年度金簡上字第23號
上  訴  人  臺灣橋頭地方檢察署檢察官
被      告  李淑娟




上列上訴人因被告違反洗錢防制法等案件，不服本院中華民國11
1年2月16日110年度簡字第148號第一審刑事簡易判決(聲請簡易
判決處刑案號：109年度偵字第13077 、14406 號及移送併辦案
號：110 年度少連偵字第15號），提起上訴，本院管轄之第二審
合議庭判決如下：
    主  文
原判決撤銷。
丙○○幫助犯洗錢防制法第十四條第一項之洗錢罪，處有期徒刑參
月，併科罰金新臺幣壹萬元，罰金如易服勞役，以新臺幣壹仟元
折算壹日。
    事  實
一、丙○○雖預見提供銀行帳戶予不相識之人使用，極易遭人利用
    作為與財產有關犯罪之工具，可能使不詳之犯罪集團隱匿真
    實身分，而幫助犯罪集團掩飾或隱匿他人實施詐欺犯罪所得
    財物之用，竟仍不違其本意，基於幫助掩飾特定犯罪所得之
    去向及幫助不詳犯罪集團詐欺取財之不確定故意，於民國10
    9 年5 月22日前某日，將其所申辦之中華郵政股份有限公司
    帳號00000000000000號帳戶（下稱甲帳戶）、彰化銀行帳號
    00000000000000號帳戶（下稱乙帳戶）之提款卡（含密碼）
    ，以不詳方式交予詐騙集團真實姓名年籍不詳之人。嗣該詐
    騙集團取得上開帳戶資料後，即共同意圖為自己不法之所有
    ，基於詐欺取財之犯意聯絡，分別為下列行為：
　㈠於109 年5 月22日21時25分許，以電話向丁○○佯稱為TOKYOBU
    Y網站客服，因網站訂單遭駭導致多出訂單，需操作自動櫃
    員機取消云云，致丁○○陷於錯誤，遂依指示於同日21時57分
    許、22時5 分許、22時12分許，分別匯款新臺幣（下同）2 
    萬9989元、1 萬123 元、6099元至上開乙帳戶內，旋遭詐騙
    集團成員提領一空。
　㈡於109 年5 月22日19時51分許，先以電話向甲○○佯稱網站訂
    單操作錯誤，需操作自動櫃員機取消云云，致甲○○陷於錯誤
    ，遂依指示於同日20時45分許、21時37分許，分別轉帳各2 
    萬9998元至上開甲帳戶內，旋遭詐騙集團成員提領一空。
　㈢於109 年5 月22日16時許，先以電話向戊○○佯稱為天泉草本
    店家，因工作人員疏失設為分期轉帳，需操作自動櫃員機取
    消云云，致戊○○陷於錯誤，遂依指示於同日22時42分許，轉
    帳2 萬9989元至上開乙帳戶內，旋遭詐騙集團成員提領一空
    。
　㈣於109 年5 月22日21時13分許，以電話向辛○○佯稱為生活工
    場員工，因店員刷條碼以批發條碼刷出24把雨傘，需操作自
    動櫃員機取消訂單云云，致辛○○陷於錯誤，遂依指示於同日
    21時56分許，轉帳2 萬20元至上開甲帳戶內，旋遭詐騙集團
    成員提領一空。
　㈤於109 年5 月22日21時16分許，以電話向庚○○佯稱為某購物
    平台客服，因作業疏失致訂單有誤，需操作自動櫃員機取消
    云云，致庚○○陷於錯誤，遂依指示於同日22時46分許，匯款
    4 萬元至上開彰化銀行帳戶內，旋遭詐騙集團成員提領一空
    。嗣丁○○、甲○○、戊○○、辛○○、庚○○發現有異而報警處理，
    始循線查悉上情。
二、案經丁○○、甲○○、戊○○、辛○○、庚○○訴由高雄市政府警察局
    岡山分局報告臺灣橋頭地方檢察署檢察官偵查後聲請簡易判
    決處刑及移送併辦。
    理  由
壹、程序部分
一、按被告於第二審經合法傳喚，無正當之理由不到庭者，得不
    待其陳述，逕行判決，刑事訴訟法第371條定有明文。又對
    於簡易判決處刑不服而上訴者，準用前開規定，此觀同法第
    455條之1第3項規定自明。查被告丙○○經本院合法傳喚，無
    正當理由未於審判期日到庭，有本院送達證書、報到單及審
    判程序筆錄、臺灣高等法院被告前案紀錄表等在卷可參，依
    上開規定，本院自得不待其陳述，由檢察官一造辯論而為判
    決，合先說明。
二、次按被告以外之人於審判外之言詞或書面陳述，除法律有規
    定者外，不得作為證據；被告以外之人於審判外之陳述，雖
    不符刑事訴訟法第159 條之1 至第159 條之4 等規定，而經
    當事人於審判程序同意作為證據，法院審酌該言詞陳述或書
    面陳述作成時之情況，認為適當者，亦得為證據；當事人、
    代理人或辯護人於法院調查證據時，知有第159 條第1 項不
    得為證據之情形，而未於言詞辯論終結前聲明異議者，視為
    有前項之同意，刑事訴訟法第159 條第1 項、第159 條之5
    分別定有明文。查被告於本院第二審準備程序中對本判決所
    引用具傳聞性質之各項證據資料同意有證據能力，至本院審
    判程序，被告經合法傳喚後未到庭陳述意見，堪認其未於本
    案言詞辯論終結前就傳聞證據之證據能力聲明異議，另經本
    院於審判程序依法踐行調查證據程序後，檢察官就上開證據
    均同意有證據能力，依上開規定，應有證據能力。又下列認
    定本案之非供述證據，經查並無違反法定程序取得之情，依
    刑事訴訟法第158 條之4 規定反面解釋，亦應具證據能力。
貳、實體部分
一、認定事實所憑之證據及理由：
    訊據被告固坦承甲帳戶及乙帳戶為其申辦並使用，然矢口否
    認有何幫助詐欺取財及幫助洗錢罪等犯行，辯稱：我去郵局
    存款時才發現甲、乙帳戶之提款卡不見，最後係於109 年5 
    月16日在郵局提領7000元，提款卡密碼係我的生日，沒有寫
    在提款卡上，提款卡放在小錢包內，小錢包也不見云云。經
    查：
　㈠甲帳戶及乙帳戶為被告所有並使用；詐欺集團取得甲帳戶及
    乙帳戶後，有於事實欄所示之時間，以事實欄所示之方式，
    詐騙事實欄所示之人，致渠等陷於錯誤，於事實欄所示時間
    ，將如事實欄所示金額匯入甲帳戶及乙帳戶內，旋遭詐騙集
    團成員提領一空等情，業據證人即告訴人丁○○、甲○○、戊○○
    、辛○○、庚○○於警詢時證述明確（見警一卷第19-22、37-40
    、77-78頁；警二卷第21-22頁；警三卷第23-25頁），並有
    中華郵政以局號帳號査詢客戶基本資料、中華郵政客戶歷史
    交易清單、彰化銀行客戶基本資料查詢、彰化銀行開戶資料
    、彰化銀行存摺存款帳號資料及交易明細查詢、丁○○之匯款
    紀錄、甲○○之郵局存簿暨匯款紀錄、新光銀行存簿暨匯款紀
    錄、匯款明細、戊○○之匯款紀錄、辛○○之匯款紀錄、庚○○之
    詐騙電話暨匯款紀錄翻拍照片（見警一卷第31、45-47、49-
    51、85-87、91、99、101-105、109、111-112；警二卷第25
    頁；警三卷第63-69頁）等在卷可稽，且為被告所是認（見
    金簡上卷第76-77頁），此部分事實，堪予認定。
  ㈡被告雖以前詞置辯，然查：
    ⒈被告於警詢時供稱：我的薪資都在每個月25日撥款下來，
      我在109年5月26日前往高雄市岡山區郵局要存錢時，才發
      現我的小錢包及郵局、彰化銀行提款卡已遺失。我的密碼
      是國曆生日，沒有書寫在提款卡上等語（見警卷第2-3頁
      ）；於偵查中陳稱：存摺都在，但提款卡都不見了。提款
      卡於109年5月遺失，我去郵局領完錢放著，後來要去存錢
      時發現提款卡不見。當時把提款卡放在小錢包裡面，小錢
      包也不見了，密碼是我的出生年月日。郵局最後一次提領
      款項是5月16日提領7000元。彰化銀行的部分沒有錢等語
      （見偵卷第28頁）；於本院準備程序時供稱：我的錢包掉
      了，等我要去郵局領錢要找提款卡就找不到，錢包裡有郵
      局帳戶提款卡、彰化銀行提款卡、行車執照、寶雅、家樂
      福的會員卡，上面都沒有註記我的密碼，沒有其他證件遺
      失，密碼是我的國曆出生年月日。前夫知道我的密碼，應
      該不是他拿走等語（見金簡上卷第71-72頁）。依被告上
      開所述，可見被告未將提款密碼記載於提款卡上，遺失本
      案帳戶提款卡時，雖同時遺失行車執照及其他會員卡，然
      其上均未載有被告之國曆生日，且被告之身分證、健保卡
      並未遺失。
    ⒉按欲使用提款卡領取款項者，須於金融機構所設置之自動
      櫃員機上依指令操作，並輸入正確之密碼，方可順利領得
      款項，若非經帳戶所有人同意、授權並告知提款卡密碼，
      衡情以現今晶片金融卡至少6位以上密碼之設計，且密碼
      連續3次錯誤即被鎖卡，單純持有提款卡之人，欲隨機輸
      入正確號碼而成功領取款項之機率，微乎其微，倘如被告
      所辯，其並未寫下提款密碼，則拾得帳戶提款卡之人如何
      知悉該提款卡之正確密碼，並持提款卡提領現金。參以被
      告之密碼有6碼，且被告未於遺失帳戶提款卡之時，同時
      遺失身份證件、健保卡等證件資料，則拾獲或取得上開帳
      戶提款卡之人，何以知悉被告之國曆生日，並嘗試以該編
      號作為密碼提款，被告辯稱本案帳戶提款卡遺失乙情，已
      有可疑。
    ⒊被告自108年1月18日申辦乙帳戶後從未使用乙情，業據被
      告供承在卷（見金簡上卷第74頁），則其何須將乙帳戶之
      提款卡隨身攜帶，與一般使用金融帳戶之常情有違。又本
      案告訴人於109年5月22日將款項匯入被告帳戶，被告最後
      一次使用甲帳戶之時間為109年5月16日，該帳戶之餘額為
      4元，乙帳戶之餘額則為0元，有甲帳戶及乙帳戶交易明細
      附卷可憑，此亦與一般提供帳戶者係將帳戶交付不法集團
      成員之前會將帳戶內原有存款儘量提領，以避免自身損失
      情形相符。再就詐騙集團之運作而言，其等既知利用他人
      之帳戶掩飾犯罪所得，應知社會上一般人如帳戶金融卡遺
      失，為防止拾得或竊得之人盜領其存款或供作不法使用，
      必會於發現後立即報警或向金融機構辦理掛失止付。輔以
      現今社會上，確實存有不少為貪圖小利而出售或出借自己
      帳戶供人使用之人，是該第三人僅須付出少許之金錢，即
      可取得可完全操控而無遭掛失風險之帳戶。在此情形下，
      詐欺集團成員如仍以本案帳戶作為犯罪工具，則在告訴人
      將款項匯入該帳戶後，極有可能因帳戶所有人掛失止付而
      無法提領，詐欺集團成員大費周章從事犯罪之行為，卻只
      能平白無故替原帳戶所有人匯入金錢，而無法達成犯罪之
      目的，是以犯罪集團若非確定該帳戶所有人不會報警或掛
      失止付，當不至於以該帳戶從事犯罪，故被告辯稱提款卡
      係因遺失致遭他人使用云云，難認可採。從而，自難認從
      事詐欺犯罪之人係以竊盜、侵占遺失物或其他不法方式取
      得本案帳戶提款卡（含密碼），而應係獲得被告之配合及
      交付，始持以作為本案詐欺使用。
  ㈢查金融帳戶事關存戶個人財產權益之保障，屬個人理財之工
    具，若與存戶之金融卡及密碼結合，專屬性、私密性更形提
    高，除非本人或與本人具密切親誼關係者，難認有何正當理
    由可自由流通使用該金融卡，稍具通常社會歷練之一般人亦
    應具備妥為保管該等物品，縱有特殊情況，致須將該等物品
    交付予自己不具密切親誼之人時，亦必深入瞭解該他人之可
    靠性與用途，以防止遭他人違反自己意願使用或不法使用之
    常識，且金融卡及密碼等有關個人財產及身分之物品，如淪
    落於不明人士手中，極易被利用為與財產有關之犯罪工具。
    又邇來以各類不實電話內容而詐欺取財之犯罪類型層出不窮
    ，該等犯罪多數均係利用他人帳戶作為詐欺所得財物之出入
    帳戶，業經媒體廣為披載，金融機關亦一再提醒勿將帳戶資
    料提供他人使用之重要性。是依一般人通常之知識、智能及
    經驗，應已知悉將帳戶資料交付他人，極可能使取得帳戶資
    料者藉帳戶取得不法犯罪所得，且隱匿帳戶內資金之實際取
    得人之身分，以逃避追查。質言之，依當前社會一般人之智
    識程度與生活經驗，對於非依正常程序要求提供金融帳戶金
    融卡及密碼者，應可預見其極可能係為取得人頭帳戶供作犯
    罪工具使用或隱匿金流追查。而被告於案發時約37歲，並有
    高職畢業之智識程度，且已有工作經驗，業據被告供陳在卷
    （見金簡上卷第70頁），足認被告應已具有相當之知識程度
    及社會、工作經驗，足認被告對政府大力宣導勿任意提供帳
    戶予不詳之人使用，以免被利用為詐欺帳戶等情，應可知悉
    ，竟仍將帳戶資料交付年籍不詳之詐欺集團成員作為詐欺取
    財及一般洗錢之出入帳戶使用，此當為被告所能預見，且其
    發生並不違反被告之本意，被告有幫助從事詐欺犯罪之人使
    用其帳戶犯詐欺取財罪及一般洗錢罪之不確定故意甚明。
  ㈣綜上所述，被告前揭所辯，不足採信。本件事證明確，被告
    犯行堪以認定，應依法論科。
二、論罪：
　㈠按刑法上之幫助犯，係對於犯罪與正犯有共同之認識，而以
    幫助之意思，對於正犯資以助力，未參與實施犯罪構成要件
    之行為者而言（最高法院88年度台上字第1270號判決意旨參
    照）。查被告將甲帳戶及乙帳戶之提款卡及密碼，交由詐騙
    集團成員用以作為收受詐欺所得財物及洗錢之犯罪工具，過
    程中並無證據證明被告有直接參與詐欺取財及洗錢之構成要
    件行為，充其量僅足認定係詐欺取財及一般洗錢罪構成要件
    以外之幫助行為，尚難遽認與實行詐欺取財及洗錢之詐騙集
    團成員間有犯意聯絡，自應認被告之行為僅止於幫助詐欺取
    財及幫助一般洗錢之犯意，而為詐欺取財罪及一般洗錢構成
    要件以外之行為。是核被告所為，係犯刑法第30條第1 項、
    第339 條第1 項之幫助詐欺取財罪，及刑法第30條第1 項、
    洗錢防制法第14條第1 項之幫助一般洗錢罪。
　㈡被告以一提供上開甲、乙帳戶提款卡（含密碼）之行為，同
    時觸犯幫助詐欺取財罪及幫助一般洗錢罪，為想像競合犯，
    應依刑法第55條前段規定，從一重論以幫助一般洗錢罪。
　㈢移送併辦（即臺灣橋頭地方檢察署檢察官110 年度少連偵字
    第15號）部分因與聲請簡易判決處刑部分有想像競合犯之裁
    判上一罪關係，為聲請簡易判決處刑效力所及，本院自得併
    予審理。
　㈣被告以幫助之意思，參與一般洗錢罪構成要件以外之行為，
    為幫助犯，應依刑法第30條第2 項規定，按正犯之刑減輕之
    。
三、撤銷改判之理由 
    原審判決認被告犯幫助詐欺取財罪之罪證明確，並予論罪科
    刑，固非無見。惟被告提供甲帳戶及乙帳戶之提款卡及密碼
    供本案犯罪集團用以進行詐騙，於告訴人等受騙匯款後，該
    集團進而提領帳戶內之款項，產生隱匿詐欺此特定犯罪所得
    去向之效果，已該當刑法第30條第1 項、洗錢防制法第14條
    第1 項之幫助洗錢罪業如前述，原判決未審酌上情，而漏未
    論以幫助一般洗錢罪，其適用法則已有不當，檢察官持此提
    起上訴，其上訴即有理由，是原判決有上開可議之處，屬無
    可維持，自應由本院予以撤銷改判。
四、爰審酌被告本案所為，不僅侵害告訴人等之財產法益，亦使
    犯罪偵查機關追查詐欺集團及詐欺金流更加困難，導致詐欺
    集團猖獗氾濫，影響社會治安，而應給予非難。另考量被告
    犯後否認犯行，及被告已與告訴人甲○○、辛○○、庚○○達成調
    解，並分別賠付告訴人甲○○1 萬元、辛○○1 萬元、庚○○1 萬
    5000元，告訴人甲○○、辛○○、庚○○均表示願予被告自新機會
    ，有本院調解筆錄、刑事陳述狀及匯款單影本在卷可佐（見
    簡卷第57-60、75-76、93、95、97頁
　　）。參以本案提供之帳戶數量為2個、被害人數為5人及遭詐
    欺之金額，復酌以本件被告未因本案犯行另取得不法所得（
    詳後述），兼衡被告於本院準備程序時自陳教育程度為高職
    畢業、從事檳榔攤之工作及警詢時自稱家庭經濟狀況小康（
    見警一卷第1頁之調查筆錄受詢問人欄；金簡上卷第70頁）
    等一切情狀，量處如主文所示之刑，並諭知罰金如易服勞役
    之折算標準。
五、沒收部分
    按洗錢防制法第18條第1項前段固規定「犯第14條之罪，其
    所移轉、變更、掩飾、隱匿、收受、取得、持有、使用之財
    物或財產上利益，沒收之」，惟無「不問屬於犯罪行為人與
    否」之要件，當以屬於犯罪行為人者為限（即指實際管領者
    ），始應沒收。經查，被告雖將本案帳戶之提款卡及密碼交
    由詐欺集團成員使用，由詐欺集團成員詐欺告訴人等匯款至
    帳戶內，然此際被告對該帳戶內之款項已無事實上之管領權
    ，復無證據顯示被告曾朋分該些款項，是上開詐得之款項雖
    為洗錢之標的，惟非被告所有，依上開說明，自無從依洗錢
    防制法第18條規定對被告宣告沒收。此外，卷內亦無證據證
    明被告因提供帳戶之行為獲取任何對價或報酬，自無依刑法
    第38條之1第1項前段、第3項規定宣告沒收或追徵犯罪所得
    之問題，附此敘明。
據上論斷，刑事訴訟法第455條之1第1項、第3項、第371條、第3
69條第1項前段、第364條、第299條第1項前段，判決如主文。　
本案經檢察官乙○○聲請簡易判決處刑及移送併辦，檢察官己○○到
庭執行職務。
中　　華　　民　　國　　111 　年　　7 　　月　　19　　日
                 刑事第五庭   審判長法  官  林永村
                                    法  官  黃志皓
                                    法  官  徐右家   
以上正本證明與原本無異。
如不服本判決應於收受判決後 20 日內向本院提出上訴書狀，並
應敘述具體理由。其未敘述上訴理由者，應於上訴期間屆滿後20
 日內向本院補提理由書 (均須按他造當事人之人數附繕本)「切
勿逕送上級法院」。
中　　華　　民　　國　　111 　年　　7 　　月　　19　　日
                                    書記官  周素秋
附錄本件判決論罪科刑法條：
中華民國刑法第339條
（普通詐欺罪）
意圖為自己或第三人不法之所有，以詐術使人將本人或第三人之
物交付者，處5 年以下有期徒刑、拘役或科或併科50萬元以下罰
金。
以前項方法得財產上不法之利益或使第三人得之者，亦同。
前二項之未遂犯罰之。
洗錢防制法第14條
有第二條各款所列洗錢行為者，處7 年以下有期徒刑，併科新臺
幣5 百萬元以下罰金。
前項之未遂犯罰之。
前二項情形，不得科以超過其特定犯罪所定最重本刑之刑。